臺灣高等法院刑事判決　　　　　　　　94年度上易字第1419號
上　訴　人　臺灣板橋地方法院檢察署檢察官
被　　　告　乙○○
上列上訴人因被告違反著作權法案件，不服臺灣板橋地方法院94
年度易字第420號，中華民國94年6月28日第一審判決（起訴案號
：臺灣板橋地方法院檢察署93年度偵字第18742號），提起上訴
，本院判決如下：
    主  文
上訴駁回。
    理  由
一、公訴意旨略以：被告乙○○係位於臺北縣新莊市○○路483
    巷10弄15號1 樓「全家視聽音響店」（按應為全家唱視聽坊
    ）負責人，明知EMPEROR 牌EP－666 型號點唱機內之「一條
    披鍊」、「尚界關心你」、「浪子的祈禱」、「重逢高雄港
    」、「相逢是離別的開始」等五首台語歌曲係經由張春雄讓
    與丙○○，復由丙○○讓與音圓國際股份有限公司（下稱音
    圓公司），現由音圓公司享有該五首音樂著作財產權全部權
    利，未經著作權人授權或同意，不得擅自重製。惟其竟於不
    詳時地，向姓名年籍不詳之成年男子販入錄有非法重製上述
    五首音樂著作於其內之上述伴唱機，復自93年7 月間某日起
    ，在臺北縣三重市跳蚤市場，以每台新臺幣（下同）二萬五
    千元之價格，販售該等非法重製物予不特定人牟利。嗣於93
    年7月23日下午5時10分許，經警持搜索票上址查獲，並扣得
    前揭點唱機二台、歌本四本、遙控器三個等物。因認被告涉
    有著作權法第91條之1第2項之散布非法重製物罪嫌云云。
二、本件公訴人認被告涉有前揭罪嫌，無非係以被告坦承持有扣
    案二台點唱機（伴唱機）、證人甲○○、陳正剛於警訊及偵
    查中之證述、證人即執行搜索之警員蔡萬得於偵查中之證述
    、被告交付予證人甲○○之估價單、店址、名片各一張、播
    放歌曲及現場照片11幀、音圓公司查證資料表、音圓公司營
    利事業登記證各一紙、音樂著作權讓與契約書二紙、內政部
    著作權登記謄本五紙及上開扣案物品為主要論據。訊據被告
    固坦承持有上開扣案物品之事實，惟堅決否認有何散布非法
    重製物之犯行，辯稱：扣案二台點唱機係93年5、6月間一位
    林姓業務員（真實姓名年籍不詳）至其位於三重跳蚤市場之
    攤位寄賣，並附加歌本及版權保證書，但伊怕有版權方面之
    爭議，故一直放在紙箱裡面等待退貨，並未陳列或播放、販
    賣。至於被查獲之歌本則為一位吳姓客戶持音圓公司伴唱機
    來店內修理時所遺留，並非被告所有等語。
三、經查，「一條披鍊」、「尚界關心你」、「浪子的祈禱」、
    「重逢高雄港」、「相逢是離別的開始」等五首台語歌曲之
    著作財產權原係張春雄所有，嗣於90年7月1日讓與丙○○，
    復於92年10月12日由丙○○讓與音圓公司等情，有音樂著作
    權讓與契約書二紙、內政部著作權登記謄本五紙附卷可稽。
    而扣案二台EMPEROR牌EP－666型號之點唱機內未經授權而錄
    有上開五首台語歌曲乙節，亦有照片四幀在卷可參（見93年
    度偵字第18742號卷第18頁、第19頁、第148頁）；告訴人主
    音圓公司主張渠公司享有上揭五首歌曲之著作財產權，固屬
    可採。
四、惟按犯罪事實應依證據認定之，無證據不得認定犯罪事實；
    刑事訴訟法第154條第2項定有明文。又，事實審法院對於證
    據之取捨，依法雖有自由判斷之權，然積極證據不足證明犯
    罪事實時，被告之抗辯或反證縱屬虛偽，仍不能以此資為積
    極證據應予採信之理由。認定犯罪事實所憑之證據，雖不以
    直接證據為限，間接證據亦包括在內；然而無論直接或間接
    證據，其為訴訟上之證明，須於通常一般之人均不致有所懷
    疑，而得確信其為真實之程度者，始得據為有罪之認定，倘
    其證明尚未達到此一程度，而有合理之懷疑存在時，事實審
    法院復已就其心證上理由予以闡述，敘明其如何無從為有罪
    之確信，因而為無罪之判決，尚不得任意指為違法，最高法
    院30年上字第482號、76年台上字第4986號亦分別著有判例
    。復查：
  (一)檢察官雖認為被告涉有著作權法第91之1條第2項之散布非法
    重製物罪嫌；然被告行為後，著作權法第91之1條第2項已於
    93年9月1日修正公布，其構成要件並不相同；修正前（92年
    7月9日修正公布）著作權法第91之1條第2項係規定：「非意
    圖營利而以移轉所有權之方法散布著作原件或其重製物，或
    意圖散布而公開陳列或持有而侵害他人之著作財產權者，散
    布份數超過五份，或其侵害總額按查獲時獲得合法著作重製
    物市價計算，超過新臺幣三萬元者，處二年以下有期徒刑、
    拘役，或科或併科新臺幣五十萬元以下罰金。」；合先敘明
    。
  (二)本件點唱機扣案之過程，業據證人即執行搜索警員蔡萬得檢
    察官偵查中具結證稱：當時點唱機係「從蓋住的紙箱（上面
    沒有膠帶）中拿出來的云云（見偵字第18742號卷第62頁）
    。核與證人陳正剛所述：（問：扣案的機器查獲時是放在哪
    裡？）放在展示場後面的小房間內、二台機器都是用箱子裝
    著等語相符（見偵字第18742號卷第62頁）。該二位證人此
    部分之供述，自屬可信；且本件點唱機遭扣案時並無陳列販
    受之情狀，亦可認定。
  (三)證人即告訴代理人陳正剛雖於警訊中指陳：至全家唱視聽音
    響店詢問伴唱機售價，有店家書寫估價單及名片為憑，在當
    場試放時發現伴唱機及點歌本內有侵害本公司著作權；...
    當日由全家唱視聽音響店老闆乙○○負責接洽；... 當日沒
    有購得伴唱機，所以無法提供該伴唱機之侵權檔案云云（見
    偵字第18742號卷第3頁背面）。於檢察官偵查中又指陳：當
    時我和甲○○向被告詢問本件的點唱機售價，被告跟我說點
    唱機賣二萬五千元，我還特別請他在便條紙上寫價格及通訊
    地址；... 當時是我同事甲○○和被告接洽，所以我不定確
    定那一台等語（見偵字第18742號卷第55頁、第62頁）。證
    人甲○○於檢察官偵查中亦到庭證稱：扣案的二台機器是在
    搜索前，我有到三重市的跳蚤市場查訪，當時乙○○有展示
    扣案的二台機器，並說是音圓，但經我查看不是音圓的機器
    ，每一台乙○○說要賣二萬五千元，並給我名片，所以我才
    知道查獲地的位置云云（見偵字第18742號卷第145頁）。另
    由卷附所謂「估價單」之內容觀之，該「估價單」係於小本
    行事曆中西元2001年5月11至13日部分，記載「音圓系統數
    位點歌機25,000」等字樣（見偵字第18742號卷第37頁背面
    ）；遍查全卷亦僅有計此一份，是此份所謂之「估價單」顯
    然係證人甲○○所述「於三重市跳蚤市場中所取得」無疑，
    而非證人陳正剛所述「位於臺北縣新莊市之全家唱視聽坊」
    所取得，至為灼然。復查，綜合告訴代理人陳正剛之指述、
    證人甲○○之供證，及渠等所提「估價單」之內容觀之，該
    等證言、估價單充其量僅能證明被告曾在三重市某跳蚤市場
    陳列扣案二台EMPEROR牌EP- 666型號點唱機，並於證人甲○○詢價時告知每台二萬五千元而已；尚不足證明被告有公訴
    意旨所指「已然」販售該等非法重製物予不特定人牟利之事
    實。
  (四)再查，依上節所述，固可認定「被告曾在三重市某跳蚤市場
    陳列EMPEROR牌EP- 666型號點唱機（點唱機硬碟內之音樂有
    「一條披鍊」、「尚界關心你」、「浪子的祈禱」、「重逢
    高雄港」、「相逢是離別的開始」五首台語歌曲）。然修正
    前（92年7月9日修正公布）著作權法第91之1條第2項係規定
    ：「非意圖營利而以移轉所有權之方法散布著作原件或其重
    製物，或意圖散布而公開陳列或持有而侵害他人之著作財產
    權者，散布份數超過五份，或其侵害總額按查獲時獲得合法
    著作重製物市價計算，超過新臺幣三萬元者，處二年以下有
    期徒刑、拘役，或科或併科新臺幣五十萬元以下罰金。」。
    而本件有「一條披鍊」、「尚界關心你」、「浪子的祈禱」
    、「重逢高雄港」、「相逢是離別的開始」五首台語歌曲重
    製物之點唱機硬碟系統僅有兩份，公訴人又未能舉證證明該
    五首歌曲被侵害總額按查獲時獲得著作合法重製物市價計算
    ，超過新臺幣三萬元，自不符合修正前著作權法第91之1條
    第2項所規定「散布份數超過五份，或其侵害總額按查獲時
    獲得著作合法重製物市價計算，超過新臺幣三萬」之犯罪構
    成要件，而無從以修正前著作權法第91之1條第2項之罪明相
    繩。
  (五)至於，著作權法第91之1條第2項雖於93年9月1日修正其犯罪
    構成要件，更改為「明知係侵害著作財產權之重製物而散布
    或意圖散布而公開陳列或持有者，處三年以下有期徒刑，得
    併科新臺幣七萬元以上七十五萬元以下罰金。」；亦即關於
    「意圖散布而公開陳列」之犯罪部分，刪除總份數、市價總
    額之限制，而擴大其處罰範圍。惟按行為之處罰，以行為時
    之法律有明文規定者為限，刑法第一條定有明文。本件於被
    告陳列上揭點唱機時，既尚無此等修正後之刑罰規定，揆諸
    刑法第一條，自難以修正後之法律任意對被告課以刑責。
五、此外，復查無其他積極證據足認被告有公訴意旨所指之散布
    非法重製物犯行，被告之犯罪尚屬不能證明；原審因之為被
    告無罪之諭知，核無不合。
六、公訴人之上訴意旨雖以：
  (一)證人甲○○業已結證稱被告乙○○曾表示願意以25,000元出
    售扣案之伴唱機，並書立載有「音圓系統數位點歌機25,000
    元」之估價單交付甲○○收受屬實，復有該估價單1紙在卷
    可稽，在無其他積極證據足以質疑上揭證據係屬虛偽前，自
    應認定被告確實有出售「伴唱機」之「意圖」。
  (二)而本案自被告經營處所查扣之2台「伴唱機」內，確實有非
    法重製告訴人所指訴之音樂著作乙節，業為原審法院所是認
    。
  (三)另被告於警、偵訊中均未曾提及扣案機器有其他隨機點歌本
    ，甚至於檢察官勘驗扣案點歌本時，被告也沒有異議扣案伴
    唱機另有點歌本。徵之時下合法伴唱機之買賣，均附有隨機
    點歌本，而點歌本內更會特別註明歌曲之授權來源及適法性
    ，此非但攸關伴唱機之合法性，更為如被告之伴唱機業者所
    熟悉及深切關心之交易重點。衡諸扣案伴唱機並無合法之隨
    機點歌本，則被告對該伴唱機內之歌曲適法性豈能諉為全然
    不知？
  (四)再者如位原審判決書所認定之「音圓系統數位點歌機」市價
    僅為29,000元，尚可分期付款，更有包括運費，刷卡手續費
    在內等情，觀之被告向甲○○表示欲以25,000元出售「音圓
    系統數位點歌機」，而其所出售的既不是新品，也不包括運
    費、刷卡手續費，也沒有著名商家之保證；參以原審於判決
    書內指稱被告在台北縣三重市之跳蚤市場提出該交易條件之
    事，如被告擬出售之伴唱機內沒有特別擴充歌庫資料（俗稱
    加料），豈能以25,000元在跳蚤市場販售？準此，被告當知
    扣案伴唱機內之歌曲不具有合法性。
  (五)況且，伴唱機為具有相當社會價值之物，縱使有託售之情，
    在未能順利出售前，販售者亦應保有委託者之資料以供查詢
    ，惟本件被告自始無法提出扣案伴唱機之委託出售者資料以
    供查證是否屬實，其來源實與常情有違。
  (六)按明知係侵害著作財產權之重製物而「散布」或意圖散布而
    「公開陳列」或「持有」者，處3年以下有期徒刑，得併科
    新臺幣7萬元以上75萬元以下罰金。鈞院縱使認被告尚無散
    布之犯行，但綜上所述，被告業有意圖散布而「持有」侵害
    著作權之重製物犯行灼然云云。
    惟查：
  (一)依證人甲○○之供證，及渠等所提「估價單」之內容觀之，
    該等證言、估價單充其量僅能證明被告曾在三重市某跳蚤市
    場陳列扣案二台EMPEROR牌EP- 666型號點唱機，並於證人甲○○詢價時告知每台二萬五千元而已；尚不足證明被告有公
    訴意旨所指「已然」販售該等非法重製物予不特定人牟利之
    事實，已有如前述。
  (二)公訴人之上訴意旨所指：被告業有意圖散布而「持有」侵害
    著作權之重製物犯行灼然乙節，固屬可採。然修正前（92
    年7月9日修正公布）著作權法第91之1條第2項係規定：「非
    意圖營利而以移轉所有權之方法散布著作原件或其重製物，
    或意圖散布而公開陳列或持有而侵害他人之著作財產權者，
    散布份數超過五份，或其侵害總額按查獲時獲得合法著作重
    製物市價計算，超過新臺幣三萬元者，處二年以下有期徒刑
    、拘役，或科或併科新臺幣五十萬元以下罰金。」。而本件
    有「一條披鍊」、「尚界關心你」、「浪子的祈禱」、「重
    逢高雄港」、「相逢是離別的開始」五首台語歌曲重製物之
    點唱機硬碟系統僅有兩份，公訴人又未能舉證證明該五首歌
    曲被侵害總額按查獲時獲得著作合法重製物市價計算，超過
    新臺幣三萬元，自不符合修正前著作權法第91之1條第2項所
    規定「散布份數超過五份，或其侵害總額按查獲時獲得著作
    合法重製物市價計算，超過新臺幣三萬」之犯罪構成要件，
    而無從以修正前著作權法第91之1條第2項之罪明相繩。
  (三)次查，著作權法第91之1條第2項雖於93年9月1日修正其犯罪
    構成要件，更改為「明知係侵害著作財產權之重製物而散布
    或意圖散布而公開陳列或持有者，處三年以下有期徒刑，得
    併科新臺幣七萬元以上七十五萬元以下罰金。」；亦即關於
    「意圖散布而公開陳列」之犯罪部分，刪除總份數、市價總
    額之限制，而擴大其處罰範圍。惟按行為之處罰，以行為時
    之法律有明文規定者，為限；刑法第一條定有明文。本件於
    被告陳列上揭點唱機時，既尚無此等修正後之刑罰規定，揆
    諸刑法第一條，自難以修正後之法律任意對被告課以刑責。
  (四)另按事實審法院對於證據之取捨，依法雖有自由判斷之權，
    然積極證據不足證明犯罪事實時，被告之抗辯或反證縱屬虛
    偽，仍不能以此資為積極證據應予採信之理由。認定不利於
    被告之事實，須依積極證據，茍積極證據不足為不利被告事
    實之認定時，即應為有利被告之認定，更不必有何有利之證
    據；最高法院30年上字第482號、30年上字第816號亦分別著
    有判例。本件被告所辯扣案點歌本之出處，及扣案點唱機係
    他人託售乙節，固未據其提出確切、可信之證據；然揆諸上
    揭判例意旨，本案卷存之積極證據既不足以證明公訴意旨所
    指之犯罪事實，依法即應為被告有利之認定，更不必有何有
    利之證據。
  (五)公訴人之上訴意旨執前詞指摘原判決不當，為無理由，應予
    駁回。
據上論斷，應依刑事訴訟法第368條，判決如主文。
本案經檢察官林炳雄到庭執行職務。
中　　華　　民　　國　　94　　年　　10　　月　　27　　日
                  刑事第十三庭  審判長法　官  劉景星
                                      法　官  陳志洋
                                      法　官  陳博志
以上正本證明與原本無異。
不得上訴。
                                      書記官  陳嘉文
中　　華　　民　　國　　94　　年　　10　　月　　31　　日
